【裁判字號】    89,上易,2940
【裁判日期】    890630
【裁判案由】    侵占
【裁判全文】
臺灣高等法院刑事判決                  八十九年度上易字第二九四０號
    上  訴  人  台灣台北地方法院檢察署檢察官
    上  訴  人
    即  被  告  乙○○
    選任辯護人  陳憲鑑
右上訴人因被告業務侵占案件，不服台灣台北地方法院八十八年度訴緝字第二四０號
，中華民國八十九年六月三十日第一審判決（起訴案號：台灣台北地方法院檢察署八
十四年度偵字第六七六九號）提起上訴，本院判決如左：
    主  文
原判決撤銷。
乙○○連續意圖為自己不法之所有，而侵占對於業務上所持有之物，處有期徒刑柒月
。
    事  實
一、乙○○係台北市高弟影視娛樂股份有限公司（下稱高弟公司）之業務副總經理，
    負責銷售該公司影帶及收取貨款等業務，為從事業務之人。竟意圖為自己不法之
    所有，於民國八十三年五月間，向台中飛寶企業社收得錄影帶及版權之貨款新台
    幣（下同）一百七十萬元，該企業社以王飛鵬名義簽發台灣省合作金庫南豐原支
    庫為付款人之支票六紙，票號為ＶＧ六二０二一六號至ＶＧ六二０二二一號連號
    ，日期依序為八十三年六月五日至同年十一月五日，每月之五日，面額除ＶＧ六
    二０二二一號支票為二十萬元外，餘均為三十萬元，其於同年五月十八日將所收
    貨款支票交付該公司時，竟將其中ＶＧ六二０二一六號及ＶＧ六二０二一七號二
    張面額各三十萬元，日期為八十三年六月五日及同年七月五日之支票侵占入己，
    僅交付其餘四張支票，嗣為該公司發覺，乃於同年十月五日書立切結書願分期償
    還，惟僅於同年十月三十一日償還二十萬元。復基於概括之犯意，於其下屬葉森
    元於八十三年十月二十九日向亞威影視有限公司收得貨款九萬八千元交其保管後
    ，予以侵占入已，未交付該公司，經被害人公司與客戶對帳後發覺。
二、案經高弟公司訴由台灣台北地方法院檢察署檢察官偵查起訴。
    理  由
一、訊據上訴人即被告乙○○否認侵占犯行，陳稱其是對公司副總經理姚明負責，當
    初姚明有答應其買車，未交公司的錢是用以買車，此事只是與公司認知不同而已
    云云。惟查被告委有侵占前揭面額各三十萬元之二張貨款支票，為其所不諱言，
    且被告係一次向台中飛寶企業社收得貨款一百七十萬元（分為六張支票），各該
    支票均為連號，有支票存根影本在卷可按，其上均有被告簽收可證，乃被告於八
    十三年五月十八日交付公司時，卻僅交付後四張支票（面額共一百十萬元），亦
    有被告於八十三年五月十八日所立矇稱客戶只先開四張支票，總計一百十萬元之
    字據可稽，直至八十三年十月五日才於告訴人公司發覺後，書立切結書表示所欠
    公司貨款六十萬元（指台中飛寶企業社部分），定期分期償還，亦有該切結書可
    按。綜觀此情狀，足見被告係將先到期之二張支票（八十三年六月五日及七月五
    日到期）侵占花用無訛。其雖辯稱公司有應付出差費及業務獎金，及用以買車有
    由副總姚明告知公司云云，惟為告訴人公司負責人甲○○及總經理丙○○所否認
    ，丙○○並稱姚明有說跑業務沒有車不行，但沒說要用公司的錢，也沒說要用所
    收的貨款等語（見原審卷第八十五頁背面）。而所謂業務獎金，必須達成一定金
    額業績，且必須收取貨款交由公司，才能對帳計算，被告對該銷售個案並未完成
    就已離職，自無業務獎金，亦據告訴人公司負責人甲○○先後供述甚明（見原審
    卷第八十四頁背面、本院八十九年八月三十日訊問筆錄），而業務員差旅費原應
    向公司申請核發，與所謂業務獎金等均非被告可得自所收貨款中擅自挪用自取。
    況被告明係向台中飛寶企業社收取六張支票，共計一百七十萬元，竟矇稱只收四
    張，合計一百十萬元，及至被發現後又書立切結書，供認欠公司六十萬元，定期
    分次償還，足見乃係明知應支付公司之貨款而存心侵占，所辯純係事後卸責之詞
    ，不足採取。
    次查被告雖稱未收取亞威影視有限公司貨款九萬八千元，惟查該款係被告下屬葉
    森元收取後交與被告解交告訴人公司，而被告竟未交付公司私自侵占，業據告訴
    人公司指述甚詳（見偵查卷第六頁），並有葉森元與告訴人公司之計算單，載明
    應由被告交付公司甚明，有該計算單影本可稽，被告於收受下屬收來之貨款而未
    交付公司，私自侵占甚明。被告侵占犯行堪以認定，被告縱於事後清償所侵占之
    部分款項，或稱與告訴人公司有所協議，均不影響於犯罪之成立。
二、查被告為告訴人公司業務副總經理，有收取貨款之責，為被告所不否認，且為告
    訴人公司陳述甚明，為從事業務之人，竟侵占業務上所持有之貨款，核其所為係
    犯刑法第三百三十六條第二項之業務侵占罪。其前後所為數次侵占犯行時間緊接
    ，所犯罪名相同，顯係出於概括犯意，為連續犯論以一罪，並加重其刑。原審予
    以論科雖非無見，惟查如附表編號一、二、四、五部分之款項，被告尚非侵占屬
    於告訴人公司之貨款（理由詳如後述），乃原審併論以業務侵占罪，即有未洽。
    被告上訴意旨否認犯罪固非可取，惟原判決既有不當，自屬無可維持，應將原判
    決撤銷改判，爰審酌被告身為公司高級職員，竟不能忠誠任事，增加公司營運之
    困難，及於事後離職逃逸無，歷經數年始被通緝歸案，猶未償清侵占款項，可
    見其品行不佳，犯後態度不良，及其犯罪之手段及所生損害等一切情狀處如主文
    第二項所示之刑，以示懲儆。
三、公訴意旨另以被告將附表編號一、二、四、五所示款項收取後侵占入己，未交還
    公司，亦有業務上侵占罪嫌云云。惟據告訴人公司負責人甲○○於原審及本審均
    稱此等部分係被告利用告訴人公司名義向逢懋公司買影帶（或委請拷貝影帶），
    私自銷售於附表此部分之各廠商，嗣後逢懋公司向告訴人公司索款，並要興訟，
    告訴人公司不得已而代付等情（見原審卷八十四頁，及本審八十九年八月三十日
    訊問筆錄），告訴人公司既認此係被告個人銷售與新竹名風影視文化公司、高雄
    龍威影視公司、桃園名流影視公司及彰化張良濟，所銷售者非告訴人公司貨品，
    則其所收取之貨款自非屬告訴人公司所有，自無侵占罪可言。至告訴人公司代被
    告支付與逢懋公司之款項，被告應該償還，是屬另一民事問題。因公訴人認此部
    分與前開論科部分有裁判上一罪之連續犯關係，爰不另為無罪之諭知，附此敘明
    。
據上論斷，應依刑事訴訟法第三百六十九條第一項前段、第三百六十四條、第二百九
十九條第一項前段，刑法第五十六條、第三百三十六條第二項，罰金罰鍰提高標準條
例第一條前段判決如主文。
本案經檢察官彭坤業到庭執行職務。
中      華      民      國    八十九    年      十      月     十三     日
                              臺灣高等法院刑事第十八庭
                                  審判長法  官  吳      敦
                                        法  官  林  陳  松
                                        法  官  陳  國  文
右正本證明與原本無異。
如不服本判決應於收受送達後十日內向本院提出上訴書狀，其未敘述上訴之理由者並
得於提起上訴後十日內向本院補提理由書（均須按他造當事人之人數附繕本）。
                                        書記官李  麗  花
中      華      民      國    八十九    年      十      月     十八     日
附錄本案論罪科刑法條全文：
刑法第三百三十六條第二項
對於公務上或因公益所持有之物，犯前條第一項之罪者，處一年以上七年以下有期徒
刑，得併科五千元以下罰金。
對於業務上所持有之物，犯前條第一項之罪者，處六月以上五年以下有期徒刑，得併
科三千元以下罰金。
前二項之未遂犯罰之。
附表：
┌──┬─────┬──────────┬─────┬───────┐
│編號│日期      │客戶名稱            │收取金額  │  未繳金額    │
│    │          │                    │（新台幣）│（新台幣）    │
├──┼─────┼──────────┼─────┼───────┤
│一  │82、07、30│新竹名風影視文化公司│31200     │31200         │
├──┼─────┼──────────┼─────┼───────┤
│二  │83、02、03│高雄龍威影視公司    │200885    │200885        │
├──┼─────┼──────────┼─────┼───────┤
│三  │83、05、18│台中飛寶企業社      │0000000   │600000    │
├──┼─────┼──────────┼─────┼───────┤
│四  │83、06、16│桃園名流影視電業行  │27465     │27465         │
├──┼─────┼──────────┼─────┼───────┤
│五  │83、06、16│彰化張良濟          │58723     │58723         │
├──┼─────┼──────────┼─────┼───────┤
│六  │83、10、29│亞威影視有限公司    │98000     │98000         │
└──┴─────┴──────────┴─────┴───────┘


司法院資訊處製作；財團法人民間司法改革基金會備份。
